【裁判字號】    98,訴,1729
【裁判日期】    981231
【裁判案由】    毒品危害防制條例
【裁判全文】
臺灣臺北地方法院刑事判決              98年度訴字第1729號
公  訴  人  臺灣臺北地方法院檢察署檢察官
被      告  甲○○
上列被告因違反毒品危害防制條例案件，經檢察官提起公訴（98
年度毒偵字第2740號），本院判決如下：
    主  文
甲○○持有第一級毒品純質淨重十公克以上，累犯，處有期徒刑
壹年貳月，扣案之第一級毒品海洛因貳包（合計淨重貳壹點貳參
公克，純質淨重拾伍點參壹公克，含包裝袋）均沒收銷燬；又施
用第二級毒品，累犯，處有期徒刑陸月，扣案之第二級毒品甲基
安非他命壹包（驗前淨重參點零陸公克、驗餘淨重參點零伍公克
）沒收銷燬、吸食器壹組沒收。應執行有期徒刑壹年伍月，扣案
之第一級毒品海洛因貳包（合計淨重貳壹點貳參公克，純質淨重
拾伍點參壹公克，含包裝袋）、第二級毒品甲基安非他命壹包（
驗前淨重參點零陸公克、驗餘淨重參點零伍公克）均沒收銷燬、
吸食器壹組沒收。
    事  實
一、甲○○前於民國83年間因肅清煙毒條例等案件，經本院以84
    年度訴字第848 號判決就違反麻醉藥品管理條例、槍砲彈藥
    刀械管制條例及肅清煙毒條例部分各判處有期徒刑6 月、1
    年6 月、3 年4 月，並定應執行刑有期徒刑5 年，嗣經臺灣
    高等法院以84年度上訴字第4570號判決撤銷原判決改判處有
    期徒刑各6 月、3 年、3 年4 月，並定應執行刑6 年6 月確
    定，又因偽造文書案件，經臺灣桃園地方法院以93年度桃簡
    字第523 號判決判處有期徒刑3 月確定，嗣經臺灣桃園地方
    法院以96年度聲減字第1232號裁定就上開槍砲彈藥刀械管制
    條例、偽造文書部分之宣告刑依中華民國96年罪犯減刑條例
    減刑並與肅清煙毒條例之宣告刑合併定應執行有期徒刑4 年
    8 月確定，於96年8 月16日執行完畢出監。另於91年間因施
    用毒品案件，經本院以91年度毒聲字第2327號裁定送觀察、
    勒戒後，經評定有繼續施用毒品傾向，復經本院以93年度毒
    聲字第96號裁定令入戒治處所強制戒治，於93年11月26日停
    止戒治出監，經臺灣臺北地方法院檢察署檢察官於94年3 月
    24日以94年度戒毒偵字第57 號不起訴處分確定。
二、詎甲○○仍不知戒絕毒癮，明知海洛因及甲基安非他命係毒
    品危害防制條例第2 條第2 項第1 款、第2 款所明定之第一
    、二級毒品，不得持有及施用，仍於前述觀察、勒戒及強制
    戒治執行完畢釋放後5 年內，分別基於持有、施用第一級毒
    品海洛因及第二級毒品甲基安非他命之犯意，於98年8 月19
    日上午在臺北火車站內，向真實姓名年籍不詳綽號「王仔」
    之成年男子購買純質淨重已逾10公克以上不詳重量之海洛因
    2 包而非法持有，並於同日上午某時許，在臺北火車站內廁
    所內，取自其購買之第一級毒品海洛因中不詳重量之粉末摻
    入香菸內點燃吸取其煙霧之方式，及將第二級毒品甲基安非
    他命置於玻璃吸食器內以火燒烤吸取其煙霧之方式，施用第
    一級毒品海洛因、第二級毒品甲基安非他命各1 次。嗣於同
    日9 時30分許，因形跡可疑，為警在臺北市中正區臺北車站
    西三門前盤查查獲，並扣得甲○○持有之第一級毒品海洛因
    2 包（合計淨重21.23 公克，純質淨重15.31 公克）、第二
    級毒品甲基安非他命1 包（驗前淨重3.06公克、驗餘淨重3.
    05公克）、甲○○所有供施用第二級毒品使用之吸食器1 組
    ，且經其同意採尿送驗後呈嗎啡及甲基安非他命陽性反應，
    始知上情。
三、案經臺北市政府警察局中山分局報請臺灣臺北地方法院檢察
    署檢察官偵查起訴。
    理  由
一、上開犯罪事實，業經被告於警詢、偵查及本院審理時坦承不
    諱，且被告為警查獲後所採集之尿液，經送驗結果，呈嗎啡
    及甲基安非他命陽性反應，此有台灣尖端先進生技醫藥股份
    有限公司98年9 月2 日濫用藥物檢驗報告、臺北市政府警察
    局偵辦毒品案件尿液檢體委驗單各1 份附卷可稽。而扣案之
    疑似海洛因粉末2 包，經送請法務部調查局鑑定結果，確含
    第一級毒品海洛因成份（合計淨重21.23 公克，純質淨重15
    .31 公克），此有該局濫用藥物實驗室98年9 月18日調科壹
    字第09823025330 號鑑定書1 紙在卷可憑，足見被告確持有
    純質淨重逾10公克以上之第一級毒品海洛因；而疑似甲基安
    非他命晶體1 包，經臺北市政府警察局鑑驗結果，檢出第二
    級毒品安非他命、甲基安非他命、N,N-二甲基安非他命成分
    ，有該局98年9 月1 日北市鑑毒字第178 號鑑驗通知書1 張
    存卷可查，是被告前揭出於任意性之自白與事實相符，應堪
    採為被告有罪之證據。另人體施用甲基安非他命後，其主要
    代謝物中，未改變型態之甲基安非他命占施用劑量達百分之
    43，安非他命則約為百分之5 ；人體若係施用安非他命後，
    主要代謝物中則有未改變型態之安非他命，但無甲基安非他
    命，此經法務部調查局93年5 月4 日調科壹字第0936241398
    0 號函示明確。足見人體若施用安非他命，其尿液代謝物不
    可能出現甲基安非他命，惟人體若施用甲基安非他命，其尿
    液代謝物除主要有甲基安非他命外，亦可能有少量之安非他
    命。是本件被告之尿液既呈現甲基安非他命之陽性反應，自
    不可能係施用安非他命，而應係施用甲基安非他命，起訴意
    旨認被告係施用安非他命，容有誤解，併此敘明。被告分別
    持有及施用第一級毒品海洛因及第二級毒品甲基安非他命各
    1 次之犯行，堪以認定。
二、被告前於91年間因施用毒品案件，經本院以91年度毒聲字第
    2327號裁定送觀察、勒戒後，經評定有繼續施用毒品傾向，
    復經本院以93年度毒聲字第96號裁定令入戒治處所強制戒治
    ，於93年11月26日停止戒治出監，經臺灣臺北地方法院檢察
    署檢察官於94年3 月24日以94年度戒毒偵字第57號不起訴處
    分確定，此有臺灣高等法院被告前案紀錄表1 紙在卷足參，
    其於前案觀察、勒戒及強制戒治執行完畢後，5 年內再犯本
    件施用毒品罪之事實，事證明確，應予依法論科。
三、查毒品危害防制條例已於98年5 月20日修正公布，又因本次
    修法並未明定法律生效施行日期，致關於本次修正毒品危害
    防制條例條文應自何時起生效施行發生爭議。雖毒品危害防
    制條例第36條規定「本條例自公布後6 個月施行」。惟查，
    毒品危害防制條例第36條係該條例於92年7 月9 日修正時所
    制定，其立法理由謂：「依本條例新修正之規定，法務部需
    會同衛生署成立審議委員會每3 個月定期檢討調整毒品之分
    級及品項，而本次新增第四級毒品，有需要在新法施行前先
    經該審議會檢討後再調整公布，且依修正條文亦有必要再訂
    定相關子法及修正相關法規，以配合本條例之施行，故亦有
    需要預留適當緩衝期，以利訂頒相關子法及相關法規之配合
    修正」，是前揭毒品危害防制條例第36條所稱「自公布後6
    個月施行」之法律，即應專指92年7 月9 日該次全面修正毒
    品危害防制條例之條文，而該條於毒品危害防制條例本次修
    正時並未再做修訂或變更，於立法理由亦未說明本次修正條
    文係依該條例第36條規定，於修正後6 個月始生效之要旨，
    故尚難認本次毒品危害防制條例之修正有上開規定之適用。
    又按中央法規標準法第13條規定：「法規明定自公布日或發
    布日施行者，自公布或發布之日起算至第3 日起發生效力」
    ，而於法規未明示自公布日或發布日施行之情形，應僅能解
    為立法機關之意思為該法規從公布日施行，否則立法者當會
    另定其他生效日期，從而本院認為毒品危害防制條例98年5
    月20日修正公布之條文，當適用中央法規標準法第13條規定
    ，認為應自公布日起算第3 日起生效，即生效日應為同年月
    22日，而查本件被告行為時已為同年8 月19日，自應逕行適
    用修正後之規定，而無新舊法律比較適用之問題。
四、實務向來認為施用毒品為持有毒品之高度行為，惟最高法院
    吸收犯之理論（最高法院93年度台上字第6502號判決參照）
    ，其類型亦非專以高度行為吸收低度行為一類為限，尚包括
    全部行為吸收部分（階段）行為（最高法院87年度台上字第
    4461號判決參照）、重行為吸收輕行為（最高法院93年度台
    上字第2259號判決參照）等。又所謂高度行為吸收低度行為
    乃係基於法益侵害之觀點，認為當高度行為之不法內涵足以
    涵蓋低度行為時，方得論以吸收犯。98年5 月20日修正之毒
    品危害防制條例既將同屬持有毒品行為之處罰依數量多寡而
    分別以觀，顯見立法者乃係有意以持有毒品數量作為評價持
    有毒品行為不法內涵高低之標準，並據此修訂持有毒品罪之
    法定刑，俾使有所區隔。因此吾人應可推知當行為人持有毒
    品數量達法定標準以上者，由於此舉相較於僅持有少量毒品
    之不法內涵較高、法定刑亦隨之顯著提升，縱令行為人係為
    供個人施用而1 次購入，由於該等行為不法內涵非原本施用
    毒品行為所得涵蓋，自不得拘泥於以往施用行為吸收持有行
    為之既定見解，應本諸行為不法內涵高低行為判斷標準，改
    認持有法定數量以上毒品之行為屬高度行為而得吸收施用毒
    品行為，或逕認施用毒品之輕行為當為持有超過法定數量毒
    品之重行為所吸收，方屬允當（臺灣高等法院暨所屬法院98
    年法律座談會刑事類提案第15號）。查海洛因、甲基安非他
    命係毒品危害防制條例第2 條第2 項第1 款、第2 款所稱之
    第一、二級毒品，不得非法持有、施用。核被告所為，係犯
    毒品危害防制條例第11條第3 項持有第一級毒品罪、同條例
    第10條第2 項之施用第二級毒品罪。其持有逾量第一級毒品
    海洛因，意在供己施用，其施用之輕度行為應為持有逾量毒
    品之重度行為吸收，不另論罪（最高法院93年度台上字第
    2259 號 判決意旨參照），其持有第二級毒品後進而施用，
    其持有之低度行為，應為施用之高度行為所吸收，不另論罪
    。起訴論罪法條雖漏論被告持有逾量第一級毒品罪之條文，
    惟於起訴事實欄已明確記載被告持有逾量第一級毒品海洛因
    之犯罪事實，應予補充。又本件並無其他積極證據證明被告
    另行基於持有逾量第一級毒品犯意而持有之，基於罪疑唯輕
    原則，尚難認定被告持有逾量第一級毒品之目的非在供己施
    用，遽認被告另有持有逾量第一級毒品犯意，而為不利被告
    之認定，附此敘明。被告所犯上開2 罪，犯意各別、行為互
    殊，應予分論併罰。被告前於83年間因肅清煙毒條例等案件
    ，經本院以84年度訴字第848 號判決就違反麻醉藥品管理條
    例、槍砲彈藥刀械管制條例及肅清煙毒條例部分各判處有期
    徒刑6 月、1 年6 月、3 年4 月，並定應執行刑有期徒刑5
    年，嗣經臺灣高等法院以84年度上訴字第4570號判決撤銷原
    判決改判處有期徒刑各6 月、3 年、3 年4 月，並定應執行
    刑6 年6 月確定，又因偽造文書案件，經臺灣桃園地方法院
    以93年度桃簡字第523 號判決判處有期徒刑3 月確定，嗣經
    臺灣桃園地方法院以96年度聲減字第1232號裁定就上開槍砲
    彈藥刀械管制條例、偽造文書部分之宣告刑依中華民國96年
    罪犯減刑條例減刑並與肅清煙毒條例之宣告刑合併定應執行
    有期徒刑4 年8 月確定，於96年8 月16日執行完畢出監，有
    臺灣高等法院被告前案紀錄表1 份在卷可參，其受有期徒刑
    之執行完畢後，5 年以內故意分別再犯本件有期徒刑以上之
    罪，均為累犯，應依刑法第47條第1 項之規定，加重其刑。
    爰審酌被告經觀察、勒戒及刑之執行完畢後，仍不知戒惕，
    無視於毒品對於自身健康之戕害及國家對於杜絕毒品犯罪之
    禁令，再次施用毒品，惡性非輕，然念及坦承犯行及所犯為
    自戕行為等一切情狀，量處如主文所示之刑，並定其應執行
    之刑，以示儆懲。扣案之第一級毒品海洛因2 包（合計淨重
    21.23 公克、純質淨重15.31 公克）、第二級毒品甲基安非
    他命1 包（驗前淨重3.06公克，驗餘淨重3.05公克），自屬
    查獲之第一、二級毒品無訛，應依毒品危害防制條例第18條
    第1 項前段之規定，宣告沒收銷燬；另包裝毒品之包裝袋，
    因其上所殘留之毒品，難以析離，且無析離之實益與必要，
    應視同毒品，均一併沒收銷燬之；至送驗耗損部分之毒品因
    已滅失，爰不另宣告沒收銷燬，附此敘明。扣案之甲基安非
    他命吸食器1 組，為被告所有供其當次施用第二級毒品所用
    之物，此經被告於本院審理時陳明在卷，惟檢察官並未舉證
    證明為違禁物，爰依刑法第38條第1 項第2 款宣告沒收。
五、不另為無罪諭知之部分：
  (一)公訴意旨另以：被告除上開施用第一級毒品海洛因、第二級
    毒品甲基安非他命之行為外，復基於施用第一、二級毒品之
    犯意，於98年初起至同年8 月間，在臺北市中正區、桃園縣
    住處等地，分別多次施用第一級毒品海洛因及第二級毒品安
    非他命之行為，因認被告多次涉犯毒品危害防制條例第10條
    第1 項、第2 項施用第一、二級毒品罪嫌等語。
  (二)按被告之自白不得作為有罪判決之唯一證據，仍應調查其他
    必要之證據，以察其是否與事實相符，刑事訴訟法第156 條
    第2 項定有明文。
  (三)公訴人認被告涉犯上開犯行，無非以被告警詢中之供述為主
    要論據。
  (四)經查，公訴意旨所指此部分之犯罪事實，僅有被告之自白為
    唯一證據，並無其他積極證據（如驗尿報告）可資佐證，況
    被告於本院審理時對於詢及施用地點、多久施用一次等節，
    供稱係在家裡施用，施用時間不清楚等語，是其自白並不明
    確，非無瑕疵，且與起訴犯罪事實所指之地點不相符，故不
    得僅以被告之自白即遽認其有自98年初起至98年8 月間，除
    本件論罪科刑之施用毒品行為外，復有多次施用第一、二級
    毒品之行為。況刑法修正後已刪除第56條連續犯之規定，其
    修正理由謂「對繼續犯同一罪名之罪者，均適用連續犯之規
    定論處，不無鼓勵犯罪之嫌，亦使國家刑罰權之行使發生不
    合理之現象」「基於連續犯原為數罪之本質及刑罰公平原則
    之考量，爰刪除有關連續犯之規定」等語，即係將本應各自
    獨立評價之數罪，回歸本來就應賦予複數法律效果之原貌。
    因此，就刑法修正施行後多次施用毒品之犯行，應採一罪一
    罰，始符合立法本旨（最高法院96年度第9 次刑事庭會議決
    議參照）。今查，公訴意旨僅泛稱被告係自98年8 月初起至
    98年8 月間止期間，有多次施用第一、二級毒品之犯行，然
    究有幾次？各次施用海洛因之時間、地點為何？均屬不明，
    更無何其他積極證據可資佐證，故此部分之犯罪事實，既無
    其他補強證據足資佐證，殊難僅以被告上開有瑕疵之自白，
    即予以論罪科刑。惟因公訴人認被告此部分施用第一、二級
    毒品犯行與上開起訴並經論罪科刑之施用第一、二級毒品罪
    間，各具有實質上一罪關係，爰不另為無罪之諭知，併此敘
    明。
據上論斷，應依刑事訴訟法第299 條第1 項前段，毒品危害防制
條例第10條第2 項、第11條第3 項、第18條第1 項前段，刑法第
11條前段、第47條第1 項、第38條第1 項第2 款前段、第51條第
5 款、第9 款，判決如主文。
本案經檢察官郭昭吟到庭執行職務。
中    華    民    國    98    年    12    月    31    日
                  刑事第十八庭審判長法  官  游士珺
                                    法  官  陳思帆
                                    法  官  林芳華
以上正本證明與原本無異。
如不服本判決應於收受送達後10日內向本院提出上訴書狀，並應
敘述具體理由；其未敘述上訴理由者，應於上訴期間屆滿後20日
內向本院補提理由書（均須按他造當事人之人數附繕）「切勿逕
送上級法院」。
                                    書記官  林鈴芬
中    華    民    國    98    年    12    月    31    日
附錄本案論罪科刑法條
毒品危害防制條例第10條第2項
施用第二級毒品者，處3 年以下有期徒刑。
毒品危害防制條例第11條第3 項
持有第一級毒品純質淨重10公克以上者，處1 年以上7 年以下有
期徒刑，得併科新臺幣100 萬元以下罰金。

司法院資訊處製作；財團法人民間司法改革基金會備份。
